臺灣桃園地方法院民事判決
110年度訴字第1207號
原      告  游澤恩  
訴訟代理人  劉育志律師
複  代理人  江赫驣律師
被      告  王信富  
訴訟代理人  劉楷律師  
            陳耀偉律師                      
上列當事人間債務人異議之訴等事件，於民國111年3月28日言詞
辯論終結，本院判決如下：
    主    文
原告之訴駁回。
訴訟費用由原告負擔。
　　事實及理由
壹、程序事項：
一、按確認法律關係之訴，非原告有即受確認判決之法律上利益
    者，不得提起之，民事訴訟法第247條第1項前段定有明文。
    又所謂即受確認判決之法律上利益，係指法律關係之存否不
    明確，原告主觀上認其在法律上之地位有不安之狀態存在，
    且此種不安之狀態，能以確認判決將之除去者而言（最高法
    院52年度台上字第1240號判決）。查原告主張被告就如附表
    所示之最高限額抵押權（下稱系爭抵押權）所擔保之債權新
    臺幣（下同）180萬元不存在等情，為被告所否認，顯然兩
    造間就系爭抵押權所擔保之債權是否存在已生爭執，上開法
    律關係之存否不明確，造成原告在私法上之法律地位有不安
    之狀態存在，且此不安狀態能以確認判決除去，則原告提起
    本件確認訴訟，自有即受確認判決之法律上利益存在，合先
    敘明。
二、按執行名義成立後，如有消滅或妨礙債權人請求之事由發生
    ，債務人得於強制執行程序終結前，向執行法院對債權人提
    起異議之訴；如以裁判為執行名義時，其為異議原因之事實
    發生在前訴訟言詞辯論終結後者，亦得主張之；執行名義無
    確定判決同一之效力者，於執行名義成立前，如有債權不成
    立或消滅或妨礙債權人請求之事由發生，債務人亦得於強制
    執行程序終結前提起異議之訴，強制執行法第14條第1項、
    第2項定有明文。查被告以本院109年度司拍字第423號拍賣
    抵押物裁定為執行名義，聲請就原告所有如附表所示之不動
    產（下稱系爭不動產）為強制執行，經本院民事執行處以11
    0年度司執字第43438號拍賣抵押物強制執行事件受理，上開
    強制執行程序尚未終結等情，業經本院調閱上開強制執行事
    件卷宗確認無訛，則原告提起債務人異議之訴，於法亦無不
    合。
貳、實體事項：
一、原告起訴主張：被告以原告於民國104年間向訴外人林永康
    借款120萬元（下稱系爭借款債權），並以系爭不動產設定
    抵押權為擔保，嗣林永康將系爭借款債權讓與被告，並已將
    抵押權人名義變更為被告，原告以屆期未清償借款為由聲請
    拍賣抵押物，經本院以109年度司拍字第423號裁定（下稱系
    爭裁定）准予拍賣，被告復向本院聲請強制執行，經本院以
    110年度司執字第43438號（下稱系爭執行事件）受理在案。
    惟原告對林永康之債務業以茶葉清償90萬7,345元，迄今僅
    餘29萬2,655元未還完畢。另系爭抵押權擔保債權之確定日
    期為104年10月15日，清償日期係登記為「各個債務契約所
    定約定之清償日期」，則104年10月15日僅係系爭抵押權擔
    保之債權之確定日期，並非清償期，兩造並未約定清償期，
    被告亦無催告限期履行，系爭借款債權自尚未到期，被告不
    得向原告請求違約金及遲延利息。爰依強制執行法第14條第
    2項規定，提起本訴等語。並聲明：㈠確認系爭抵押權所擔保
    之債權不存在。㈡被告應將系爭抵押權登記予以塗銷。㈢系爭
    執行事件所為之強制執行程序應予撤銷。
二、被告則以：系爭抵押權所擔保之債權範圍包含債權本金120
    萬元及自104年10月15日起至清償日止，按年息5％計算之法
    定遲延利息暨按年息20％計算之違約金。又被告與林永康所
    簽訂之債權及抵押權移轉契約書（下稱系爭移轉契約），移
    轉或變更一欄載明「本金最高限額抵押權所擔保之原債權已
    確定，債權讓與、抵押權讓與」等語，顯見林永康依系爭移
    轉契約將借款本金債權120萬元、附隨之利息及違約金債權
    、系爭抵押權均轉讓與被告，是原告除應向被告清償債權本
    金外，亦包含自104年10月15日至清償日止之違約金。又系
    爭移轉契約約定系爭抵押權所擔保之本金債權確定日期為10
    4年10月15日，則自本金債權確定後所發生之違約金債權於1
    80萬元內部分(即最高限額擔保金額)，自為系爭抵押權所擔
    保之範圍。至系爭抵押權未登記遲延利息，且雙方未另約定
    遲延利息，惟法定遲延利息本不以登記為必要，應為系爭抵
    押權擔保範圍內。綜上，原告積欠被告之債權本金、違約金
    及遲延利息合計已逾180萬元，是系爭抵押權所擔保之債權
    於擔保金額180萬元內當屬存在等語置辯。並聲明：原告之
    訴駁回。
三、兩造之不爭執之事項：
  ㈠原告於104年間向林永康借款120萬元（即系爭借款債權），
    並以其所有之系爭不動產設定系爭抵押權予林永康。
  ㈡兩造與林永康於105年12月12日簽立系爭移轉契約，系爭抵押
    權於同年月15日移轉登記予被告。
  ㈢被告向本院聲請拍賣如附表所示之不動產，經系爭裁定准予
    拍賣，被告據以向本院聲請強制執行，經本院以系爭執行事
    件受理，尚未終結。
四、原告請求確認系爭抵押權所擔保之債權不存在、塗銷系爭抵
    押權登記及撤銷系爭執行事件之強制執行程序等情，均為被
    告否認而以前揭情詞置辯，是本件應審究之事項厥為：系爭
    抵押權所擔保之債權範圍為何？所擔保之債權是否已因清償
    而消滅？原告請求塗銷系爭抵押權，有無理由？原告請求撤
    銷系爭執行事件之強制執行程序，有無理由？茲析述如下：
  ㈠系爭抵押權所擔保之範圍為何？
  ⒈按稱最高限額抵押權者，謂債務人或第三人提供其不動產為
    擔保，就債權人對債務人一定範圍內之不特定債權，在最高
    限額內設定之抵押權。最高限額抵押權所擔保之債權，以由
    一定法律關係所生之債權或基於票據所生之權利為限。最高
    限額抵押權所擔保之原債權，因約定之原債權確定期日屆至
    而確定，民法第881條之1第1項、第2項、第881 條之12第1
    項第1款分別定有明文。次按最高限額抵押權所擔保之債權
    ，其種類及範圍，屬於抵押權之內容，依法應經登記，始生
    物權之效力，但如因內容過於冗長，登記簿所列各欄篇幅不
    能容納記載，可以附件記載，作為登記簿之一部分（最高法
    院84年台上字第1967號判例意旨參照）。抵押權所擔保之債
    權，其種類及範圍，屬於抵押權之內容，固可由契約當事人
    自行訂定，此觀民法第861條但書規定可明，然抵押權為不
    動產物權，依法應經登記始生物權之效力，非經登記不生效
    力，抵押權人僅能依設定登記內容行使其權利，以符登記公
    示原則（最高法院102年度台上字第2069號判決要旨參照）
    。又按解釋契約，須探求當事人立約時之真意，固不能拘泥
    文字致失真意。惟如契約文義已明確，當以之作為契約解釋
    之重要依據。而當事人立約時之真意如與文義不符，雖非不
    得本於立約時之各種主客觀因素、契約目的、誠信原則資以
    探究。然主張當事人之真意與契約文義不符者，就另有真意
    一節，除應具體主張外，當應提出足供法院為探求真意之證
    據資料，如主張之事實與證據資料不能動搖契約文義者，仍
    應先本於文義為真意之探究（最高法院108年度台上字第370
    號判決意旨參照）。故關於最高限額抵押權所擔保之債權，
    如未記載於登記簿，則須於聲請登記時提出視為登記簿附件
    之最高限額抵押權設定契約書，有該項債權之記載者，始為
    抵押權效力所及。且若於登記簿及最高限額抵押權設定契約
    書文義已記載明確，當事人除具體主張並提出足供法院為探
    求真意之證據資料足以動搖該登記與契約文義者，不應悖於
    文義而別為探求。
  ⒉經查，系爭抵押權擔保之債權種類及範圍為擔保債務人對抵
    押權人現在（包括過去所負現在尚未清償）及將來在本抵押
    權設定契約書約定最高限額內所負之債務，包括借款、票據
    、保證；擔保債權確定期日：104年10月15日；於登記謄本
    及設定契約書上利息、遲延利息欄均記載：「無」；違約金
    為：依債權總金按年利息（率）20％計算違約金，此有系爭
    不動產之土地、建物登記謄本及系爭抵押權設定契約書（見
    本院卷第15、17、20頁）在卷可稽，可見系爭抵押權所擔保
    之範圍，包括本金及依本金按年利息（率）20％計算之違約
    金。至於關於被告答辯所稱系爭抵押權擔保債權及於遲延利
    息等語，惟上開登記謄本、設定契約書就系爭抵押權關於利
    息、遲延利息既均已明確記載為「無」，並非空白未記載，
    則不論是登記或契約之文義上已明確表示系爭抵押權所擔保
    之債權不及於利息或遲延利息，自不能捨此文義不論。況被
    告亦未提出兩造有約定系爭抵押權擔保債權及於法定遲延利
    息之證據資料，揆諸上揭說明，不能認定系爭抵押權擔保債
    權及於法定遲延利息，故被告所辯，自非可採。是系爭抵押
    權所擔保債權之範圍，僅有本金及違約金，不包含利息、遲
    延利息。
  ⒊兩造對於被告有對原告系爭借款債權本金120萬元一事並不爭
    執，業如前述，堪認為真實。而就違約金計算部分，原告雖
    以上情置辯，惟參酌系爭抵押權約定之債權確定日期為104
    年10月15日；且原告於起訴狀中已明確表示違約金計算期間
    為自104年10月15日起(見本院卷第4頁)；佐以原告所親簽確
    認之系爭移轉契約亦載明「經結算抵押權所擔保之債權額至
    民國104年10月15日止為本金計新臺幣120萬元整及自『民國1
    04年10月14日』起至清償日止依擔保債權總金額180萬元年利
    息20％計算之違約金…」等語(見本院卷第21頁)，足見系爭借
    款債權兩造約定之清償日應為104年10月15日，並自該日起
    計算違約金，原告於訴訟中始翻異其詞，不足採信。至被告
    答辯系爭違約金應以本金180萬元按年息20％計算云云，與上
    開系爭借款債權本金為120萬元之事實不符，亦未提出任何
    證據證明本金為180萬元，是其所辯，亦非可採。是以，系
    爭抵押權所擔保之債權應可確定為本金120萬元及自104年10
    月15日起至清償日止，按年息20％計算之違約金。
  ㈡按請求履行債務之訴，原告就其所主張債權發生原因之事實
    ，固有舉證之責任，若被告自認此項事實而主張該債權已因
    清償而消滅，則清償之事實，應由被告負舉證之責任，此觀
    民事訴訟法第277條之規定自明（最高法院28年渝上字第192
    0號民事判例意旨參照）。原告主張被告同意以茶葉清償債
    務90萬7,345元云云，自應就清償之事實負舉證之責。原告
    雖提出應收帳款總表、出貨單及銷貨單（見本院卷第65至76
    頁），然上開單據均僅係原告自行打字列印而成，被告亦否
    認該單據之形式上真正，已難遽認該等單據為真正。且原告
    亦未提出兩造合意以出貨單上所載茶葉清償本件債務之證據
    ，自難徒憑上開單據遽認原告已清償債務。此外，原告復未
    提出其他積極證據證明其就系爭借款債權業已清償，難認其
    主張為真。從而，系爭抵押權約定所擔保之債權範圍包含債
    權本金120萬元及自104年10月15日起至清償日止，按年息20
    ％計算之違約金，則計算至本件言詞辯論終結即111年3月28
    日時，已發生至少274萬元之債權（計算式：本金120萬元+
    本金120萬元*年息20％*6年又5月13日），已逾系爭抵押權擔
    保債權總金額為180萬元，均未獲清償，仍然存在，則原告
    主張系爭抵押權擔保之債權不存在云云，即無可採。
　㈢按抵押權為從物權，以主債權之存在為其存在之前提，故如
    主債權因清償、免除、抵銷或其他原因而消滅時，則抵押權
    自亦當然隨之消滅。而抵押權所擔保之主債權未全部消滅前
    ，抵押人尚不得請求塗銷該抵押權設定登記（最高法院85年
    度台上字第227號判決意旨參照）。查系爭抵押權所擔保之
    債權，並無因清償等事由而消滅，依上開說明，抵押人尚不
    得請求塗銷該抵押權設定登記，是原告請求塗銷系爭抵押權
    登記，即屬無據。
  ㈣按執行名義無確定判決同一之效力者，於執行名義成立前，
    如有債權不成立或消滅或妨礙債權人請求之事由發生，債務
    人亦得於強制執行程序終結前提起異議之訴，強制執行法第
    14條第2項定有明文。系爭抵押權約定所擔保之債權計算至
    本件言詞辯論終結，已發生至少274萬元之債權，且無清償
    之事由發生，業如上述，則在系爭抵押權擔保債權總金額18
    0萬元內，確為抵押權效力所及。被告持系爭裁定對原告聲
    請強制執行，自屬有據。從而，原告依強制執行法第14條規
    定，請求撤銷系爭執行事件之強制執行程序，並無理由，應
    予駁回。
五、綜上所述，原告既未證明發生足以消滅或妨礙被告請求之事
    由，則其請求確認系爭抵押權所擔保之債權不存在、塗銷系
    爭抵押權登記，及依強制執行法第14條第1項請求撤銷系爭
    執行事件之強制執行程序，為無理由，應予駁回。
六、按攻擊或防禦方法，除別有規定外，應依訴訟進行之程度，
    於言詞辯論終結前適當時期提出之；當事人意圖延滯訴訟，
    或因重大過失，逾時始行提出攻擊或防禦方法，有礙訴訟之
    終結者，法院得駁回之。民事訴訟法第196條定有明文。查
    本件原告自110年6月18日起訴時即表示就系爭借款債權已清
    償無債務存在，單據整理中，待整理後提出等語（見本院卷
    第5頁），本院於111年2月9日發函請兩造於同年3月10日前
    提出證據或請求調查，原告遲於111年3月21日卻僅提出上開
    送貨單等單據，且迄至111年3月28日最後言詞辯論期日，仍
    當庭稱尚須整理清償單據提出，顯然逾時提出攻擊或防禦方
    法，又若繼續等待原告提出，將遲滯訴訟之終結，並有礙他
    造適時審判請求之程序保障。是本件應認原告無合理理由逾
    期提出上開證據方法，具有重大過失逾時提出，有礙訴訟之
    終結，揆諸首揭規定，本院自無庸加以斟酌。另兩造其餘主
    張陳述及所提之證據，經本院審酌後，認均不足以影響本判
    決之結果，毋庸再予論述。
七、訴訟費用負擔之依據：民事訴訟法第78條。   
中　　華　　民　　國　　111 　年　　4 　　月　　13　　日
                  民事第二庭    法　官　李麗珍
以上正本係照原本作成。
如對本判決上訴，須於判決送達後 20 日內向本院提出上訴狀。
如委任律師提起上訴者，應一併繳納上訴審裁判費。
中　　華　　民　　國　　111 　年　　4 　　月　　13　　日
                                書記官  謝伊婕

附表：
土 地 地段 地號 權利範圍  桃園市中壢區自立段 1247 10000分之84 建 物 建號：同段4472  全部  門牌號碼：桃園市○○區○○○路000號14樓   【最高限額抵押權】 收件年期字號：平壢登跨字第026200號 登記日期：105年12月15日 權利人：王信富 債權額比例：全部 債權總金額：新臺幣180萬元